臺灣臺北地方法院刑事判決　　　　　　　100年度易字第912號
公　訴　人　臺灣臺北地方法院檢察署檢察官
被　　　告　周惠華
選任辯護人　張泰昌律師
　　　　　　陳淑玲律師
　　　　　　李詩楷律師
上列被告因妨害名譽案件，經檢察官聲請簡易判決處刑（100年
度偵字第5488號），經本院認不宜以簡易判決處刑，改依通常程
序審理並判決如下：
    主    文
周惠華犯誹謗罪，處拘役拾日，如易科罰金，以新臺幣壹仟元
折算壹日。
    犯罪事實
一、周惠華係位於臺北市○○區○○路2段115號12樓之富邦人壽
    股份有限公司虹翔展業處（下稱富邦人壽虹翔展業處）之處
    經理，因與其下屬業務員劉方正有檢舉案件之糾紛，心生不
    滿，竟意圖散布於眾，基於誹謗之犯意，於民國99年10月6
    日（聲請簡易判決處刑書原誤載為99年9月27日，經公訴人
    於100年4月21日以補充理由書更正）上午10時20分許，在上
    址地點其個人辦公室內，召集其下屬業務員鄭凱誠等人，以
    「劉方正對我恐嚇取財」等言語指摘足以毀損劉方正名譽之
    事。
二、案經劉方正訴由臺北市政府警察局信義分局報告臺灣臺北地
    方法院檢察署檢察官偵查起訴。
    理    由
壹、程序部分
一、起訴效力：按法院不得就未經起訴之犯罪審判，刑事訴訟法
    第268條定有明文。本件檢察官於聲請簡易判決處刑書中雖
    載明被告周惠華犯罪時間為99年9月27日，惟公訴蒞庭檢察
    官本檢察一體原則，已於100年4月21日提出補充理由書，表
    明原所載99年9月27日係屬誤載，正確起訴認定被告之時間
    應為99年10月6日（見該補充理由書），此部分除經本院交
    付檢察官之補充理由書予被告及辯護人外，亦經本院當庭告
    知犯罪時間已予更正之旨，以保障被告之防禦權（見本院
    100年5月2日準備程序筆錄第2頁），當認此部分仍係檢察官
    起訴之範圍，是本院仍得就犯罪事實為「99年10月6日」部
    分之事實加以審判。
二、證據能力：
  (一)證人簡春豪偵查中之證詞部分：按未經被告詰問之被告以外
    之人於偵查中向檢察官所為之陳述，依刑事訴訟法第159條
    之1第2項之規定，原則上屬於法律規定為有證據能力之傳聞
    證據，於例外顯有不可信之情況，始否定其得為證據。是得
    為證據之被告以外之人於偵查中所為之陳述，因其陳述未經
    被告詰問，應認屬於未經合法調查之證據，並非無證據能力
    ，而禁止證據之使用。惟是否行使詰問權，屬被告之自由，
    倘被告於審判中捨棄詰問權，或證人客觀上有不能受詰問之
    情形，自無不當剝奪被告詰問權行使之可言（最高法院98年
    度台上字第302號、98年度台上字第1847號判決意旨參照）
    。本件辯護人固否定證人簡春豪偵查中證詞之證據能力，然
    被告及辯護人均未聲請對簡春豪行使詰問權，且於本院審判
    期日，本院訊問就本案尚有何證據請求調查，被告及其辯護
    人均答稱沒有，顯見被告及辯護人認並無傳喚簡春豪調查詰
    問之必要。又該證人之偵訊筆錄，均經本院於審判期日依法
    定程序提示並告以要旨，而完成合法之調查，自均得採為認
    定被告犯罪事實之證據。
  (二)證人即告訴人劉方正偵查中之證詞部分：按「（第1項）被
    告以外之人於審判外之陳述，雖不符前4條之規定，而經當
    事人於審判程序同意作為證據，法院審酌該言詞陳述或書面
    陳述作成時之情況，認為適當者，亦得為證據。（第2項）
    當事人、代理人或辯護人於法院調查證據時，知有第159條
    第1項不得為證據之情形，而未於言詞辯論終結前聲明異議
    者，視為有前項之同意。」，刑事訴訟法第159條之5定有明
    文。證人即告訴人劉方正偵查中之證詞部分，固屬傳聞證據
    ，惟檢察官及被告、辯護人就該等審判外陳述，迄至言詞辯
    論終結前，就該等證據資料之證據能力亦未聲明異議。本院
    審酌該等證據資料製作時之情況，查無違法不當及證明力明
    顯過低之瑕疵，亦認為以之作為證據應屬適當，依刑事訴訟
    法第159條之5第2項規定，認該等證據資料均有證據能力。
貳、實體部分：
一、訊據被告周惠華固坦承於99年10月6日上午10時20分許，在
    前述富邦人壽虹翔展業處內，有召集其下業務員至其辦公室
    內開會一情，惟矢口否認有何誹謗犯行，辯稱其並未講這句
    話云云；辯護人則除以前情置辯外，另辯以被告並無誹謗之
    故意云云。查被告有於99年10月6日有在上開時地召集業務
    員開會等情，業經證人即當時在場之業務員鄭凱誠、駱秋雯
    、路梅菊、陳秀櫻到庭證述明確（見本院卷第51到第53 頁
    ），被告亦承認之，此情已堪認定。是本件應審究者為：1.
    被告是否有於上開時地提及「劉方正對我恐嚇取財」2.若被
    告確實有上開言論，則其所述之內容是否屬誹謗？經查：
  1.被告是否有於上開時地提及「劉方正對我恐嚇取財」部分：
    證人鄭凱誠到庭結證：當日開早會時，被告先提到有人恐嚇
    他，後來到被告辦公室開會時，被告就提到告訴人恐嚇被告
    ，要求被告拿錢出來處理事情等語，與證人駱秋雯到庭證述
    內容互核相符（見本院100年5月30日審判筆錄第2到8頁），
    復佐以證人即告訴人劉方正於偵查中證稱：當日下午，多名
    同事告知伊被告指摘伊恐嚇取財等語（見同上偵字卷第25、
    26頁），被告有於上開時地指摘「告訴人對我恐嚇取財」乙
    情，應堪認定。又證人鄭凱誠為富邦人壽業務員，為被告屬
    下，且現仍在職，此經證人鄭凱誠證述明確，衡情，並無為
    了無利害關係之同事即告訴人偽為不利上司即被告之證言之
    動機，其證言具有憑信性；又證人鄭凱誠證稱：被告分別於
    早會，以及稍後在被告辦公室開會分別提及此事，只有在辦
    公室時提及告訴人姓名等情明確，又與證人駱秋雯證述內容
    相合，業如上述，是證人就事實之記憶並無混淆之情，辯護
    人辯稱證人鄭凱誠記憶不清等語，顯非可採。
  2.被告該等言語是否屬誹謗部分：
    被告有於前揭時地提及「劉方正對我恐嚇取財」一事，業如
    前述，而按刑法第310條第1項誹謗罪之要件不同於同法第30
    9條，所謂「意圖散布於眾」不需公然，僅需行為人於行為
    時明知將使多數人知悉即可符合此要件；又誹謗罪之保護法
    益為被害人之社會評價，故行為人僅須知其所傳述指摘之事
    實將毀損他人之社會評價即有誹謗之故意，尚不需指摘之事
    實涉及刑事犯罪。查被告明知其指摘告訴人恐嚇取財時，在
    場有所屬業務員多人，業如前述，是以被告行為時明知有多
    數人在場聽聞，仍指摘之，揆諸上開說明，已合於意圖散布
    於眾之要件，辯護人上開辯稱洵非可採。再從一般社會大眾
    之認知以觀，「恐嚇」二字顯非正當之活動，稱他人從事恐
    嚇取財之事，顯有貶抑他人社會評價之意。復審酌被告為公
    司處經理之社會經濟地位，要無不知社會上一般人對「恐嚇
    」二字之評價之理，是被告明知此二字有負面意思，仍於上
    開時、地指摘告訴人對伊恐嚇取財等語，在在可認被告有以
    「告訴人對伊恐嚇取財」之言語貶抑告訴人之社會評價之意
    ，從而有誹謗之故意甚明，辯護人辯稱：被告並未指控告訴
    人犯罪，故無誹謗故意云云，不合於上開法律要件意義之說
    明，所辯尚難採認。
  3.又證人即當日亦在場開會之業務員陳春櫻固到庭證稱：當日
    沒有印象聽到被告提及告訴人與被告有何糾紛，亦無聽到恐
    嚇二字云云（見本院100年5月30日審判筆錄第15到17頁）。
    然被告已坦承當日有提恐嚇一事，僅未提及人名與金額云云
    ，業如前述，互核證人陳春櫻之證詞與被告供稱二者顯不相
    符，是證人陳春櫻對當日周惠華談話內容之記憶並非清晰，
    其證言憑信性實屬可疑，尚不足採認。另證人即在場開會之
    業務員陳駿證稱：不記得當日有無在公司開會，只從公司
    同事聽說這場官司，但原因與內容我不清楚等語（見本院
    100年5月30日審判筆錄第9到11頁），就當時有無在場已經
    無法記憶，顯見證人陳駿就本案事實亦無法記憶；證人即
    在場開會之業務員路梅菊證稱：當天我只聽被告說告訴人告
    被告等語（見本院100年5月30日審判筆錄第11到14頁），證
    人路梅菊所述顯係本案起訴後之事實。證人陳駿、路梅菊
    對本案待證事實均不復記憶或記憶混淆，故其證言亦難以採
    認為被告有利之認定。
  4.綜上所述，本件事證已臻明確，被告確有上開誹謗犯行，此
    情已足認定，被告與辯護人所辯均非可採。
二、核被告所為，係犯行法第310條第1項誹謗罪。爰審酌被告為
    公司主管，開會時於員工前指摘足以毀損其下屬即告訴人名
    譽之事，對告訴人名譽之損害非輕，然素行尚佳，有臺灣高
    等法院被告前案紀錄表在卷足稽，但被告事後尚未與告訴人
    達成和解等一切情狀，量處如主文所示之刑，並諭知易科罰
    金折算標準。
據上論斷，應依刑事訴訟法第452條、第299條第1項前段，刑法
第310條第1項、第41條第1項前段，刑法施行法第1條之1，判決
如主文。
本案經檢察官劉承武到庭執行職務
中    華    民    國   100    年    6     月    20    日
                  刑事第十四庭法  官     吳冠霆
上正本證明與原本無異。
如不服本判決應於收受送達後10日內向本院提出上訴書狀，並應
敘述具體理由；其未敘述上訴理由者，應於上訴期間屆滿後20日
內向本院補提理由書（均須按他造當事人之人數附繕本）「切勿
逕送上級法院」。告訴人或被害人如對於本判決不服者，應具備
理由請求檢察官上訴，其上訴期間之計算係以檢察官收受判決正
本之日期為準。
                              書記官     王祥鑫
中    華    民    國   100    年    6     月    20    日
附錄法條：
中華民國刑法第310條
（誹謗罪）
意圖散布於眾，而指摘或傳述足以毀損他人名譽之事者，為誹謗
罪，處 1 年以下有期徒刑、拘役或 5 百元以下罰金。
散布文字、圖畫犯前項之罪者，處 2 年以下有期徒刑、拘役或
1 千元以下罰金。
對於所誹謗之事，能證明其為真實者，不罰。但涉於私德而與公
共利益無關者，不在此限。